【裁判字號】    89,家上,114
【裁判日期】    900807
【裁判案由】    離婚
【裁判全文】
臺灣高等法院臺中分院民事判決  八十九年度家上字第一一四號
      上  訴  人  甲○○
      訴訟代理人  李振祥  律師
      被上訴人    乙○○
右當事人間離婚事件，上訴人對於中華民國八十九年五月十八日臺灣臺中地方法院八
十九年婚字第一一五號第一審判決提起上訴，本院判決如左：
      主      文
上訴駁回。
第二審訴訟費用由上訴人負擔。
      事      實
甲、上訴人方面：
壹、聲明：求為判決：
一、原判決廢棄。
二、右廢棄部分被上訴人在第一審之訴駁回。
三、第一、二審訴訟費用由被上訴人負擔。
貳：陳述：除與原判決記載相同者予引用外，補稱：
一、原判決理由謂兩造於八十六年十一月十二日結婚，婚姻關係存續中，上訴人於八
    十八年十二月二十六日晚上在台中縣東勢鎮河濱公園內，因被上訴人不願意與上
    訴人回家，上訴人竟基於傷害之故意，用腳踢被上訴人，用手推被上訴人胸部，
    並抓被上訴人的頭去撞地，致被上訴人受有左胸挫傷及左手腕挫傷之事實，業經
    被上訴人提出診斷證明書一份為證云云，惟：
  (一)八十八年十二月二十六日晚上，上訴人之表弟店開幕，被上訴人獨自去參加筵
      席喝酒，上訴人說要去載她回家，她不肯先離開，後來上訴人在上開河濱公園
      找到被上訴人，勸她回家，她不肯，由於被上訴人喝酒關係不宜再騎機車，上
      訴人只好硬把她抱入轎車內，被上訴人不肯，於拉扯中先用口咬上訴人之胸部
      ，此有被上訴人於原審法院供稱：「：：八十八年十二月二十六日晚上，我心
      情不佳，是在東勢河濱公園散步，沒有想到被告找到我，他想拉我回家，我不
      肯：：」（見原審法院八十九年三月十六日上午十一時十分言詞辯論筆錄），
      並供稱：「：：那天我不肯上車，他強抱我上車，我才咬他一口：：」等語（
      見原審法院八十九年五月四日上午十時言詞辯論筆錄）可證。
  (二)被上訴人之左胸挫傷及左手腕挫傷，係因上訴人強抱被上訴人要進入車內時，
      被上訴人不肯，拉扯間趁機口咬上訴人之胸部，上訴人被咬不得已用力推開被
      上訴人，致被上訴人倒地受傷，並非出於上訴人故意傷害。
二、原判決理由謂本院審酌夫妻相處本應建立在互信、互諒、互愛之基礎上，不能因
    細故吵架即毆打對方，足見上訴人所為，在客觀上確實已造成被上訴人在身體上
    及精神上不可忍受之痛苦，致不堪繼續同居，從而被上訴人本於民法第一千零五
    十二條第一項第三款之規定請求離婚，應予准許云云，惟：
  (一)八十六年十二月二十六日晚上，被上訴人獨自前往上訴人之表弟處參加筵席喝
      酒，上訴人如不愛護她，如不關心她，如不擔心她酒後騎機車之危險，當無深
      夜開車四處尋找被上訴人之理，足見上訴人平日深愛被上訴人甚明。
  (二)當天晚上，由於被上訴人執意不肯上車，上訴人不得已才動手拉她，硬抱她上
      車，被上訴人為要脫開，爭扎中趁機口咬上訴人之胸部，上訴人被咬中才不得
      已用力推開被上訴人，以致被上訴人倒地受傷，足見上訴人並非因細故吵架毆
      打被上訴人。原判決理由謂上訴人因細故吵架即毆打被上訴人，亦顯有不當。
三、夫妻之一方受他方不堪同居之虐待，依民法第一千零五十二條第三款之規定，固
    得請求離婚，但不堪同居云者，係指其虐待出於慣行，或已達不能忍受之程度而
    言，若僅因一時細故，致行毆打，既非出於慣行，而又未至不能忍受之程度，即
    不合離婚之要件。（三九年台上字第四一三號判決）本件退一步言之，八十六年
    十二月二十六日晚上，上訴人苟有傷害被上訴人，亦僅因當天晚上為勸被上訴人
    搭車回家爭吵引起，此外，上訴人並無慣行毆打致被上訴人已達不能忍受之程度
    ，足見原判決理由謂上訴人所為在客觀上確實已造成被上訴人在身體上及精神上
    不可忍受之痛苦，致不堪繼續同居而判決准許兩造離婚，顯與上開判決要旨所示
    有違，依法自有違誤。
四、訴之變更或追加，非經他造同意，不得為之，民事訴訟法第四百四十六條第一項
    定有明文。本件被上訴人於  鈞院開庭中追加依據民法第一千零五十二條第二項
    之規定，請求離婚，係屬訴之追加，上訴人之訴訟代理人於開庭中即當庭表示不
    同意被上訴人之追加，此有  鈞院八十九年十月二十五日上午十時之準備程序筆
    錄可稽。
三、證據：除引用原審立證方法外，補聲請傳訊證人姚文進。
乙、被上訴人方面：
壹：聲明：求為駁回上訴。
貳、陳述：除引用原判決書之記載外，補稱：
    上訴人又有吸食安非他命之惡習，多次戒治未果，導致心性不佳，又無能力賺錢
    養家，除毆打伊外，對伊有性虐待，要求伊肛交，且晚上以潑水方式，不讓伊睡
    覺，伊受有肉體上及精神上之虐待，而不堪同居。且恐嚇伊如回娘家，要抓伊回
    家，並讓伊家人死光光，伊看到上訴人會害怕，兩造已有重大事由，無法維持婚
    姻，爰追加民法第一千零五十二條第二項，請求離婚。
三、證據：除引用原審立證方法外，補聲請傳訊證人謝鐵弘。
丙：本院依職權調取台灣台中地方法院八十九年中簡上字第二三七號傷害案卷宗。
      理      由
甲、程序方面：
    按離婚之訴，得於第一審或第二審言詞辯論終結前，為訴之變更、追加或提起反
    訴。民事訴訟法第五百七十二條第一項定有明文。本件被上訴人於於本院追加有
    同法第二項重大事由，難以維持婚姻訴請離婚，依前開法條之規定，為法所許，
    且無庸經上訴人之同意，上訴人雖表示不同意被上訴人訴之追加，惟不影響被上
    訴人依法可以追加之訴，合先敘明。
乙、得心證之理由：
一、被上訴人主張：兩造在民國八十六年十一月十二日結婚後，上訴人即經常打伊，
    且辱罵伊三字經「姦你娘」，並且要求行肛交為性虐待，晚上伊要睡覺時，即潑
    水不讓伊睡覺，伊已受有不堪同居之虐待，因而於八十八年十一月中旬暫返娘家
    ，以免遭上訴人虐待，乃上訴人於同年十二月初某日半夜前往伊娘家恐嚇伊父要
    交出女兒，否則要伊讓伊全家死光光，十二月二十六日晚上在臺中縣東勢河濱公
    園內，上訴人又對伊動粗，導至伊內傷又挫傷，伊之身體及精神上均受有不堪長
    期同居之虐待。且上訴人沾染吸食毒品惡習，目前因沾染吸食毒品之惡習，觸犯
    刑章，現於臺灣臺中戒治所戒治中。再上訴人平日無上班，無所是事，連續一年
    未付生活費。爰本於民法第一千零五十二條第一項第三款不堪同居之虐待、第五
    款惡意遺棄、第十款犯不名譽之罪被判刑、同條第二項重大事由等原因，請求准
    許裁判離婚。
二、上訴人則以：被上訴人上開主張均不實在，伊否認，被上訴人於八十八年十一月
    間無故離家出走，音信全無，同年十二月二十六日下午八時許經伊於臺中縣東勢
    鎮河濱公園發現，當時被上訴人帶有酒意，不宜再騎機車，上訴人乃勸導被上訴
    人搭乘上訴人所駕駛之汽車返家共同生活，由於被上訴人不從，伊乃出手拉被上
    訴人上車，被上訴人不從，兩造因而拉扯，拉扯間被上訴人趁機口咬上訴人之胸
    部，上訴人被咬不得已用力推開被上訴人，致被上訴人倒地受傷，並非出於上訴
    人故意傷害，足見上訴人並非因細故吵架毆打被上訴人。退一步言之，八十六年
    十二月二十六日晚上，上訴人苟有傷害被上訴人，亦僅因當天晚上為勸被上訴人
    搭車回家爭吵引起，此外，上訴人並無慣行毆打致被上訴人已達不能忍受之程度
    ，尚不得認為上訴人所為在客觀上確實已造成被上訴人在身體上及精神上不可忍
    受之痛苦，致不堪繼續同居，並否認被上訴人之其餘主張等語資為抗辯。
三、被上訴人主張兩造於八十六年十一月十二日結婚，婚姻關係存續中，上訴人於八
    十八年十二月二十六日晚上在臺中縣東勢河濱公園內，因被上訴人不願意與上訴
    人回家，上訴人竟基於傷害之故意用腳踢，用手推被上訴人胸部，並抓被上訴人
    的頭去撞地，致被上訴人受有左胸挫傷及左手腕挫傷之事實，雖為上訴人所否認
    ，辯稱當時被上訴人帶有酒意，不宜再騎機車，上訴人乃勸導被上訴人搭乘上訴
    人所駕駛之汽車返家共同生活，伊乃出手拉被上訴人上車，被上訴人不從，兩造
    因而拉扯，拉扯間被上訴人趁機口咬上訴人之胸部，上訴人被咬不得已用力推開
    被上訴人，致被上訴人倒地受傷，並舉被上訴人於原審陳稱：「．．．那天我不
    肯上車，他強抱我上車，我才咬他一口．．．」等語（見原審卷五十六頁）為證
    。惟查被上訴人主張之事實業據被上訴人提出診斷證明書一份為證，且上開事件
    ，業經被上訴人提出刑事傷害告訴，經台灣台中地方法院簡易判決，認定上訴人
    與被上訴人發生爭吵，而毆傷被上訴人，判處有期徒刑三月，上訴人不服，經駁
    回上訴確定在案，此經本院調取台中地方法院八十九年中簡上字第二三七號傷害
    案卷查明屬實。本院審酌被上訴人所受左胸挫傷，並非手推開所能致此傷，上訴
    人所辯非毆打被上訴人云云，為避重就輕之詞，不足採信，堪認被上訴人主張上
    訴人毆打伊之事實為可採。雖被上訴人於原審亦自認有咬上訴人一口，然伊其陳
    述，係上訴人先毆伊受傷，又強抱伊上車，伊才口咬上訴人（見原審卷第五十六
    頁），兩造對何人先為動手固各執一詞，然審酌當時情形係被上訴人不願回家，
    上訴人強行要拉被上訴人為一弱女子，上訴人則為強壯男子，依常情，被上訴人
    應無先主動攻擊上訴人之理，本院認應以被上訴人之說詞為可採，上訴人抗辯被
    上訴人先主動攻擊云云，核不可採，上訴人既毆打被上訴人，又正在妨害被上訴
    人之自由，被上訴人出於防衛自己之權利而反擊，亦難認被上訴人有可責之處。
    又查上開刑事案件警訊時，警員曾訊問上訴人，是否曾毆打被上訴人，上訴人亦
    稱曾毆打一次（見台灣台中地方法院檢察署八十九年偵字第八七一五號傷害第七
    頁反面）。由上可證上訴人至少毆打被上訴人二次。
四、次查被上訴人主張上訴人沾染吸食安非他命惡習，於本案審理中因沾染吸食安非
    他命之惡習，於臺灣臺中戒治所戒治，為上訴人所不爭執，且上訴人於少年時期
    之八十年間即有違反麻醉藥品管理條例案件前科，八十九年又觸犯毒品危害防制
    條例案件，因毒隱未能戒除經送強制戒治，至九十年四月十九日始因戒治期滿，
    經檢察官處分不起訴，此經本院調取上訴人之前科資料表查明屬實，查吸用毒品
    足以殘害身體，破壞腦部神經，導致精神恍忽，無法控制自己，一旦成癮，戒除
    不易，被上訴人主張上訴人因沾染吸食安非他命惡習，性習不佳，而會對伊有暴
    力及恐嚇之行為，伊看到上訴人會怕，除有上述證據外，另經被上訴人之父親謝
    鐵弘於本院證稱：去年（即八十八年）十一月時上訴人在晚上十二點多來我家，
    恐嚇我要我交出我女兒，否則將讓我全家死光光。雖上訴人抗辯謝鐵弘之證詞與
    被上訴人指述稱「只有我父母親出去，當時我在樓上。鄰居也有出來，均在他們
    門家門口看。」與謝鐵弘之證詞「當時只有我與我太太在場。沒有其他人出來，
    因別人不敢出來。」有矛盾，惟被上訴人謂鄰居有出來，係指鄰居在他們家門口
    看，此觀其陳述前後文義可明，而與謝鐵弘所稱別人不敢出來，所指出來係指鄰
    居不敢走出門口，其間尚屬相符，並無矛盾之處，應認被上訴人主張上訴人有恐
    嚇伊父母之事實亦可採信。
五、被上訴人另主張：上訴人要求伊行肛交為性虐待，晚上伊要睡覺時，即潑水不讓
    伊睡覺等情，為上訴人否認，被上訴人未舉證以實其說，雖非可採。惟綜上所述
    ，被上訴人所主張上訴人因有沾染吸食安非他命惡習性習不佳，而會對伊有暴力
    （至少曾毆打被上訴人二次）及恐嚇之行為（要伊全家死光光），伊看到上訴人
    會怕之事實，則堪採信。雖上訴人一再抗辯伊縱有毆打被上訴人，惟並非慣行毆
    打，被上訴人尚未達不堪同居之虐待之程度，惟按夫妻之一方，有一千零五十二
    條第一項以外之重大事由，難以維持婚姻者，夫妻之一方得請求離婚。為同條第
    二項所明定。其立法本旨，乃以同條第一項各款列舉之離婚原因，過於嚴格；故
    增列第二項，即夫妻一方之事由，雖不備同條第一項所列各款之要件，祇須按其
    事由之情節，在客觀上，確屬難以維持婚姻生活者，亦在得請求裁判離婚之列，
    其目的在使夫妻請求裁判離婚之事由較富彈性。是夫妻間發生之情事，苟足使婚
    姻難以維持，即無不准依該條第二項訴請離婚之理，不因當事人併據同一事實主
    張有該條第一項離婚原因而有不同。依上所述，上訴人有沾染吸食安非他命惡習
    ，性習不佳，而會對被上訴人有暴力及恐嚇之行為，被上訴人看到上訴人會怕，
    兩造之婚姻已生破綻而無回復之希望，依客觀的標準，即難以強要求被上訴人仍
    應對於有沾染吸食安非他命惡習，性習不佳，而會對妻會有暴力及恐嚇行為之上
    訴人仍維持婚姻之生活，從而被上訴人本於民法第一千零五十二條第二項請求離
    婚，核屬有據，應予准許。原審判決被上訴人與上訴人離婚，其理由雖有不同，
    但其結果並無二致，仍應認上訴為無理由，上訴意旨指摘原判決不當，求予廢棄
    改判，為無理由，應予駁回其上訴。
六、兩造其餘攻擊及防禦方法，經審酌後，核與判決不生影響，爰不另一一論，併
    此明。
據上論結：本件上訴為無理由，依民事訴訟法第四百四十九條第二項、第四百六十三
條、第七十八條判決判決如主文。
中      華      民      國    九十      年      八      月      七      日
~B1民事第三庭審判長法  官  陳照德
~B2                法  官  曾謀貴
~B3                法  官  蔡王金全
右為正本係照原本作成。
如對本判決上訴，須於收受判決送達後二十日內向本院提出上訴書狀，其未表明上訴
理由者，應於提出上訴後二十日內向本院提出上訴理由書（須按他造人數附具繕本）
，並繳納送達用雙掛號郵票拾份（每份參拾肆元）。
上訴時應提出委任律師或具有律師資格之人之委任狀；委任有律師資格者，另應附具
律師及格證書及釋明委任人與受任人有民事訴訟法第四百六十六條之一第一項但書或
第二項（詳附註）所定關係之釋明文書影本。
~B                書記官  阮正枝
中      華      民      國    九十      年      八      月      八      日
附註：
民事訴訟法第四百六十六條之一（第一項、第二項）
對於第二審判決上訴，上訴人應委任律師為訴訟代理人。但上訴人或其法定代理人具
有律師資格者，不在此限。
上訴人之配偶、三親等內之血親、二親等內之姻親，或上訴人為法人、中央或地方機
關時，其所屬專任人員具有律師資格並經法院認為適當者，亦得為第三審訴訟代理人
。
                                                                        Ｂ


司法院資訊處製作；財團法人民間司法改革基金會備份。
